臺灣高等法院刑事判決　　　　　　　100年度上訴字第3204號
上　訴　人
即　被　告　李易霖原名李隆浦.
上列上訴人因偽造文書等案件，不服臺灣士林地方法院99年度審
訴字第977號，中華民國100年8月30日第一審判決（起訴案號：
臺灣士林地方法院檢察署99年度偵緝字第350號），提起上訴，
本院判決如下：
    主  文
原判決關於行使偽造私文書及執行刑部分撤銷。
李易霖連續行使偽造私文書，足以生損害於他人，處有期徒刑壹
年陸月，減為有期徒刑玖月，如附表二簽收人欄所示偽造之印文
及署名均沒收。
其他上訴駁回。
上訴駁回部分所處之刑及撤銷改判部分所處之刑，應執行有期徒
刑壹年貳月，如附表二簽收人欄所示之偽造印文及署名均沒收。
    事  實
壹、李易霖自民國83年12月間起至第95年6月間止，受僱於臺北
    市○○區○○路583巷32號5樓之三河貿易有限公司（下稱三
    河公司）擔任業務主任，負責推展業務及向客戶收取款項，
    為從事業務之人。李易霖於任職期間，基於概括犯意，先後
    為下列行為：
一、李易霖意圖為自己不法所有，連續三次將其業務上收受客戶
    之貨款共計新台幣（下同）2萬9791元侵占入己（起訴書誤
    載為6萬83元），其時間、客戶名稱、各次金額，詳如附表
    一之記載。
二、李易霖意圖為自己不法所有，連續冒用客戶之名義，向公司
    佯稱客戶訂購貨物，使三河公司人員陷於錯誤而交付貨品，
    並利用不知情之刻印者，偽刻客戶印章，蓋用印文於三河公
    司出貨單上，或偽造客戶簽名於出貨單上，用以表示客戶購
    買與簽收貨物之意思，將出貨單交予三河公司而行使之，總
    計詐得246萬4270元（起訴書誤載為258萬5714號）之貨物。
    其時間、冒用客戶之名稱、金額、銷貨單號、偽造之簽收人
    印文、簽名，詳如附表二之記載。
貳、案經三河公司訴由臺北市政府警察局內湖分局，報請臺灣士
    林地方法院檢察署檢察官偵查起訴。
    理  由
壹、證據能力部分：
    被告於原審及本院中均認罪，於原審與檢察官對本件判決所
    引用之證據，均同意採為證據（見原審卷第63頁、第64頁）
    ，於上訴本院均不爭執證據能力（見本院卷第35頁、第36頁
    ），而核本件所採之證據，均合於刑事訴訟法相關得採為證
    據之規定，合先敘明。
貳、實體認定部分：
    上開犯罪事實，迭據被告李易霖於原審及本院認罪，對犯行
    自白不諱（見原審卷第20頁背面、第43頁背面、第58頁背面
    、第63頁背面、本院卷第36頁正背面）。核與告訴代理人王
    惠光、代表人許裕鈞於偵查及原審中證述之情節相符。且有
    被告偽造印文、簽名之三河公司商品出貨單、退銷貨單、被
    告書立之清單明細（見98年偵字第1385號卷第26頁至第169
    頁、99年偵緝字第350號卷第51頁至第110頁）在卷可稽，被
    告之自白與事實相符，其犯行明確，洵勘認定，應予依法論
    科。
、法律之適用：
一、法律修正之比較：
    被告犯罪行為後，刑法已於94年2月2日修正公布，95年7月1
    日施行，茲比較如下：
（一）行為後法律有變更者，適用行為時之法律。但行為後之法
      律有利於行為人者，適用最有利於行為人之法律，修正後
      刑法第2 條第1 項定有明文。
（二）修正後刑法第55條之牽連犯、第56條連續犯之規定業經刪
      除，被告之數犯罪行為，於新法施行後，應予分論併罰。
      此刪除雖非犯罪構成要件之變更，但顯已影響行為人刑罰
      之法律效果，自屬法律有變更，比較新、舊法結果，行為
      時即修正前牽連犯、連續犯之規定較有利於被告。
（三）修正前刑法第51條第5款規定：「數罪併罰，分別宣告其
      罪之刑，依左列各款定其應執行者：宣告多數有期徒刑者
      ，於各刑中之最長期以上，各刑合併之刑期以下，定其刑
      期。但不得逾二十年。」修正後刑法第51條第5款規定：
      「宣告多數有期徒刑者，於各刑中之最長期以上，各刑合
      併之刑期以下，定其刑期。但不得逾三十年。」比較結果
      ，修正前之規定較有利於行為人。
（四）罰金刑部分，刑法分則編各罪所定罰金刑之貨幣單位原為
      銀元，修正前刑法第33條第5 款規定：「罰金：1 元（銀
      元）以上。」而依98年4月29日廢止前之罰金罰鍰提高標
      準條例規定，就72年6月26日前修正之刑法部分條文罰金
      數額提高2至10倍，其後修正者則不提高倍數，並依現行
      法規所定貨幣單位折算新臺幣條例規定，以銀元1元折算
      新臺幣3元。修正後刑法第33條第5款規定：「罰金：新臺
      幣1,000元以上，以百元計算之。」刑法第33條第5款所定
      罰金貨幣單位經修正為新臺幣後，刑法分則各罪所定罰金
      刑之貨幣單位亦應配合修正為新臺幣，為使刑法分則編各
      罪所定罰金之最高數額與刑法修正前趨於一致，乃增訂刑
      法施行法第1條之1：「中華民國94年1月7日刑法修正施行
      後，刑法分則編所定罰金之貨幣單位為新臺幣。94年1月7
      日刑法修正時，刑法分則編未修正之條文定有罰金者，自
      94 年1月7日刑法修正施行後，就其所定數額提高為30倍
      。但72年6月26日至94年1月7日新增或修正之條文，就其
      所定數額提高為3倍。」刑法分則編各罪所定罰金刑之最
      高數額，於修正後並無不同，惟修正後刑法第33條第5款
      所定罰金刑最低數額，較之修正前提高，修正前刑法第33
      條第5款規定為有利於被告，應適用修正前刑法第33條第5
      款之規定。
（五）本件經綜合全部罪刑比較之結果，應適用修正前刑法第33
      條第5款、第55條、第56條、第51條第5款等規定。
（六）修正刑法係自95年7月1日起施行，在此之前，刑法分則編
      有關罰金刑之貨幣單位係銀元。且依刑法分則編應處罰金
      者，應適用98年4月29日廢止前之罰金罰鍰提高標準條例
      第1條之規定。亦即應按各該具體條文制定或修正之時間
      先後，定其提高之倍數。惟被告行為後，刑法施行法增訂
      第1條之1規定：「中華民國94年1月7日刑法修正施行後，
      刑法分則編所定罰金之貨幣單位為新臺幣。94年1月7日刑
      法修正時，刑法分則編未修正之條文定有罰金者，自94年
      1月7日刑法修正施行後，就其所定數額提高為30倍。但72
      年6月26日至94年1月7日新增或修正之條文，就其所定數
      額提高為3倍」。亦即自95年7月1日起，刑法分則編所定
      罰金之貨幣單位，由原來之銀元改為新臺幣。且94年1月
      7日刑法修正時，刑法分則編未修正之條文定有罰金者，
      自95年7月1日起，有關罰金之數額提高為30倍。刑法第33
      6條、第339條之罪自24年7月1日施行後即未再修正，依增
      訂刑法施行法第1條之1之規定，其罰金以新臺幣為單位，
      數額應提高30倍。此與增訂前之罰金以銀元為單位，且適
      用98年4月29日廢止前之罰金罰鍰提高標準條例第1條前段
      之結果應提高10倍，而新臺幣與銀元之比例為3：1，換算
      結果亦為30倍者，並無不同。亦即增訂刑法施行法第1條
      之1之意旨，僅在使刑法規範之罰金刑之貨幣單位，一律
      改為新臺幣，並使增訂前後有關罰金刑提高之倍數一致，
      對被告而言，並無有利、不利之比較適用之問題，且此增
      訂之規定應屬98年4月29日廢止前之罰金罰鍰提高標準條
      例第1條但書規定之情形，當無同條前段規定之適用，自
      應逕行適用刑法施行法第1條之1之規定。
二、被告之罪責：
    核被告李易霖所為，就起訴犯罪事實欄壹、一部分所為，係
    犯刑法第336條第2項之業務侵占罪。被告於附表一所示三次
    業務侵占之犯行，時間緊接、方法相同，所犯為構成要件相
    同之罪名，顯係基於概括犯意反覆為之，為連續犯，應依修
    正前刑法第56條規定，以一罪論，並加重其刑。被告犯罪事
    實欄壹、二、所為，係犯刑法第216條、第210條之行使偽造
    私文書罪及刑法第339條第1項之詐欺取財罪。被告偽刻印章
    並蓋用印文於出貨單上或於出貨單上偽造客戶簽名，用以表
    示各該客戶收受貨物之意思，所犯偽造印章、印文、署押係
    偽造私文書之階段行為；又偽造私文書之低度行為，為行使
    偽造私文書之高度行為所吸收，均不另論罪。被告所為多次
    行使偽造私文書、詐欺取財之犯行，均時間緊接、方法相同
    ，各犯罪構成要件相同之罪名，各基於概括犯意反覆為之，
    均為連續犯，應依修正前刑法第56條規定各論以一罪，並加
    重其刑。被告所犯行使偽造私文書罪與詐欺取財罪，有方法
    與結果之牽連關係，為修正前刑法第55條之牽連犯關係，應
    從較重之連續行使偽造私文書罪處斷。被告所犯連續業務侵
    占罪與連續行使偽造私文書間，犯意個別，行為互殊，復無
    裁判上一罪關係，應分論併罰。被告認侵占與行使偽造私文
    書間，有修正前牽連犯之關係，尚有誤解。
肆、上訴駁回及撤銷改判之理由：
一、上訴駁回部分：
    原審對被告業務侵占部分，基此認定，援引刑法第2條第1項
    前段、第336條第2項、修正前刑法第56條，中華民國96年罪
    犯減刑條例第2條第1項第3款、第7條，刑法施行法第1條之1
    等規定，審酌被告前未曾因犯罪經法院判處罪刑，素行尚稱
    良好，因一時失慮，致罹刑章，其侵占所得之金額，造成告
    訴人損失，犯後坦承犯行，與告訴人達成和解，惟未依約履
    行及其犯罪之動機、目的、手段、智識程度等一切情狀，量
    處有期徒刑1年。又以被告所為犯罪時間在96年4月24日以前
    ，合於中華民國96年罪犯減刑條例之減刑條件，且亦無該條
    例第5條不得減刑之例外規定（被告係於中華民國96年罪犯
    減刑條例96年7月16日施行後之99年2月23日始經發布通緝，
    同年3月19日為警緝獲），應依中華民國96年罪犯減刑條例
    第2條第1項第3款予以減輕其宣告刑二分之一，為有期徒刑6
    月。經核其認事用法均無不合，量刑也很妥適。被告上訴意
    旨，以原審量刑過重，就原審適法範圍裁量權之行使為爭執
    ，及認所犯侵占罪與下列撤銷改判所犯行使偽造文書等罪，
    有牽連之關係，並無理由，此部分上訴應予駁回。
二、撤銷改判部分：
    原審對被告行使偽造私文書部分為有罪科刑之判決，固非無
    見。惟查：(一)被告行使偽造私文書及詐欺取財行為，依修
    正前刑法為牽連犯關係，被告所為係不同之行為，即方法行
    為與結果行為，兩者為牽連犯。原審誤為同一行為，屬想像
    競合犯，尚有未洽。(二)被告係利用不知情之刻印者，偽造
    印章，為間接正犯，原審誤為被告自行偽造印章，亦有未合
    ，而無可維持。被告上訴意旨，認行使偽造私文書與上開上
    訴駁回部分之侵占行為，為牽連犯，尚有誤解，雖不足採，
    然原判決此部分既有可議，自應由本院將原判決此部分及執
    行刑撤銷改判。爰審酌被告前無犯罪紀錄，有本院被告前案
    紀錄表在卷可稽，其犯罪所得金額，造成告訴人損失非輕，
    犯後雖坦承犯行，與告訴人和解，惟未依約履行，及其犯罪
    之動機、目的、手段、智識程度等一切情狀，乃量處與原審
    相同之有期徒刑1年6月，以示懲儆。被告犯罪時間均在96
    年4月24日以前，所犯之罪，合於中華民國96年罪犯減刑條
    例之減刑條件，亦無該條例第5條不得減刑之例外規定，已
    如前述上訴駁回部分所述，應依中華民國96年罪犯減刑條例
    第2條第1項第3款減輕其宣告刑二分之一，為有期徒刑9月。
    如附表二所示之出貨單等偽造之文書，業經被告交予三河公
    司，非屬被告所有，不得宣告沒收，惟其上偽造之署名及印
    文，依法不問屬於犯人與否，應依刑法第219條規定諭知沒
    收。至被告偽造之客戶印章，並未扣案，被告稱業已丟棄滅
    失，且核本案發生迄今已逾5年，該印章於被告亦無其他用
    途，復無證據證明其尚存在，認應已滅失，不予宣告沒收。
三、上訴駁回部分所處之刑及撤銷改判部分所處之刑，並定其應
    執行之刑，如主文第四項所記載。
據上論斷，應依刑事訴訟法第368條、第369條第1項前段、第364
條、第299條第1項前段，刑法第2條第1項前段、第216條、第210
條、第339條第1項、第219條，修正前刑法第55條、第56條、第
51條第5款，中華民國九十六年罪犯減刑條例第2條第1項第3款、
第7條、第10條第1項，刑法施行法第1條之1，判決如主文。
本案經檢察官曾忠己到庭執行職務。
中    華    民    國    100   年    11    月    29    日
                  刑事第十一庭審判長法  官  許宗和
                                    法  官  沈君玲
                                    法  官  趙功恆
以上正本證明與原本無異。
業務侵占部分不得上訴。
其他部分如不服本判決，應於收受送達後10日內向本院提出上訴
書狀，其未敘述上訴之理由者並得於提起上訴後10日內向本院補
提理由書（均須按他造當事人之人數附繕本）「切勿逕送上級法
院」。
                                    書記官  陳佳伶
中    華    民    國   100    年    11    月    29    日
附錄本案論罪科刑法條全文：
刑法第210條
偽造、變造私文書，足以生損害於公眾或他人者，處 5 年以下
有期徒刑。
刑法第216條
行使第 210 條至第 215 條之文書者，依偽造、變造文書或登載
不實事項或使登載不實事項之規定處斷。
刑法第336條第2項
對於業務上所持有之物，犯前條第1 項之罪者，處6 月以上5 年
以下有期徒刑，得併科3 千元以下罰金。
刑法第339條第1項
意圖為自己或第三人不法之所有，以詐術使人將本人或第三人之
物交付者，處5 年以下有期徒刑、拘役或科或併科1 千元以下罰
金。